Archives photographiques conservées à Paris
Direction des Archives de France
- Collections des Archives de Paris
  - Lycée d'enseignement général Charlemagne, 1892 - 1920; Pérotin/704/73/2 90-102; 1564 W 299; Lycée Charlemagne (Paris); Tirage papier ancien; 119; Noir et blanc; Aristotype au gélatino-chlorure; 391; Aristotype au collodion; Tirage papier albuminé (12 albums)
    Photographies du lycée, des professeurs et des élèves en albums ou pas. On note trois photographies non datées concernant un atelier de menuiserie, un laboratoire et une exposition permanente de loisirs dirigés.
    Paris (France); Petit, Pierre; David,J.; lycée; élève; manifestation culturelle; professeur
  - Fêtes et cérémonies à l'hôtel de ville de Paris, 1912 - 1929; VK3 342-345; Paris. Conseil municipal; 439; Tirage papier ancien; Noir et blanc (4 albums)
    Etat moyen de conservation. Des traces de miroirs d'argent en périphérie de certaines photographies sont visibles.
    Versement, 2001
    Distinction honorifiques (An VIII-1850). Fêtes et cérémonies (1810-1946), répertoire numérique, mai 2001.
    Albums illustrant les réceptions de Paris de 1912 à 1970.
    Paris (France); Méjat, Paul; Manuel, Henri; hôtel de ville; fête; cérémonie officielle; site
  - Enterrements du maréchal Foch et d'Aristide Briand, 1929, 1932; 12 AZ 8 (dossier 242); Plaque de verre stéréotype au gélatinobromure; 20; Plaque de verre au gélatinobromure; 44; 90 x 120, 130 x 180; Tirage papier moderne; Noir et blanc; 180 x 125
    Bon état de conservation pour l'ensemble des documents. Les plaques de verre restent fragiles.
    Don, 1996
    Gérard (Bernadette), Documents entrés par voie extraordinaire, répertoire numérique, 2005, 15 pages.
    Cérémonie de commémoration des décès d'Aristide Briand et du Maréchal Foch à l'Arc de Triomphe.
    Paris (France); Foch, Ferdinand (1851 - 1929); Briand, Aristide (1862 - 1932); concession funéraire; cérémonie publique; commémoration
  - Société de gérance d'immeubles municipaux, Vers 1930 - 1935; 10 AZ 47; EPA; Moreau; Tirage papier moderne; 35; Noir et blanc (Album)
    Don, 1983
    Gérard (Bernadette), Documents entrés par voie extraordinaire, répertoire numérique détaillé, 2000, non paginé.
    Album de photographies d'immeubles de la société de gérance d'immeubles municipaux.
    Paris (France); architecture; habitation à loyer modéré
  - Association Hôpital Mathilde-Henri de Rothschild, Milieu du XXe siècle; Pérotin/8/Rothschild/77/12; Fondation Rothschild; Hôpital Mathilde-Henri de Rothschild (Paris); Tirage papier ancien; Noir et blanc (Album)
    Don, 1977
    Accès libre après extraction
    Photographies de la famille Rothschild, dont une du baron Henri de Rothschild.
    Paris (France); Rothschild, Henri de (1872 - 1947); famille; portrait
  - Pierre Barrère, architecte, Milieu du XXe siècle; D18J 4; Barrère, Pierre (1893 - 1972); Tirage papier moderne; 31
    N'ont été conservées aux Archives de Paris que les archives des travaux réalisés par Barrère à Paris et en région parisienne. Celles concernant les travaux effectués dans le Calvados et en Seine-Maritime ont été données aux Archives départementales concernées.
    Don, 2004
    Né à Paris, élève de l'Ecole nationale d'Architecture, Pierre Barrère obtient en 1923 le diplôme d'Etat d'architecte. De 1924 à 1926, il participe aux travaux des inspecteurs généraux des Monuments historiques. Il suit également des cours d'architecture au Trocadéro et à l'Ecole nationale des Beaux-Arts. De 1919 à 1930, collaborateur de Gaudibert, il travaille à l'église Saint-Dominique, à la station Sablon, à des immeubles collectifs à Paris et à Montrouge, ainsi qu'à la reconstruction des régions libérées. De 1930 à 1942, directeur artistique des établisssements E. Doré au Havre, à Rouen et à Caen, il se consacre à la décoration de magasins, de banques, de navires. En 1943, inscrit à l'ordre des architectes, il crée un bureau d'études de projets d'architecture et de décoration où il restera jusqu'à sa mort en 1972. Après la Libération, il est chargé de l'édification et de l'aménagement de la gare maritime et de la gare d'escale des ports du Havre et de Cherbourg. Il est agréé par le ministère de la Reconstruction et de l'Urbanisme dans le Calvados pour la reconstruction des villes de Aunay-sur-Odon et de Caen. Parallèlement il se voit confier de nombreux travaux d'aménagement à Paris et en province.
    Gérard (Bernadette), Pierre Barrère, Architecte. Dossiers de travaux (1942-1960), répertoire numérique détaillé, 2004, 10 pages.
    Il s'agit de vues de façades et d'aménagements intérieurs de magasins ou de boutiques réunies dans un press-book. La grande majorité des noms des commerces est bien identifiée bien que la date de ces prises de vues ne soit pas mentionnée.
    Paris (France); Peigné, G.; Dmochowski, A.; Gravot, M.; Mougins Compagnie; aménagement; commerce; architecture
  - Fonds Gatteaux: iconographie des œuvres graphiques et photographies de voyage, XIXe siècle; DE1/Fonds Gatteaux/1; portefeuilles 18 et 19; Gatteaux; Gatteaux Nicolas-Marie (1751 - 1832); Gatteaux, Jacques Edouard (1788 - 1881); Tirage papier albuminé; 72; Noir et blanc (Tirages collés sur carton)
    Don, 1952
    Nicolas-Marie Gatteaux, graveur, est né le 2 août 1751 et mourut lors de l'épidémie de choléra le 24 juin 1832. Apprenti graveur en bijoux, il est plus tard introduit à la Monnaie où il excelle dans la gravure en médaille. En 1773, il exécute en autre le portrait de Louis XV, le sacre de Louis XVI en 1775, la naissance du Dauphin en 1781. Graveur du gouvernement pour la création des assignats et les timbres de l'enregistrement, du domaine et de la loterie, il est aussi inventeur: stéréotypie, presse mécanique, machine à imprimer les indiennes. Il remporte une médaille d'argent à l'exposition des produits de l'industrie en 1819.
    Jacques Edouard Gatteaux, né à Paris le 4 septembre 1788 est le fils de Nicolas Marie Gatteaux. Il fit ses études classiques à l'institution de Sainte-Barbe. Il s'y appliqua en particulier au dessin. Il étudia à la sortie du collège, à la gravure sur médaille sous la direction de son père. Entré à l'atelier du sculpteur Moitte, il suivit aussi les cours de l'Ecole des beaux-arts. Il remporta le grand prix de Rome en 1809, au premier concours établi pour la gravure sur médailles. De retour à Paris en 18113, il exécuta plusieurs commandes pour différents ministères. Il fut élu en 1834, membre du Conseil municipal de Paris ainsi que du Conseil général de la Seine, fit partie du comité consultatif des monnaies et des médailles et entra en 1845 à l'Institut comme successeur de Galle. Après avoir obtenu de nombreuses médailles récompensant son travail, il fut créé officier de la Légion d'honneur en 1861.
    Lainé (Brigitte), avec la collaboration de Chetaux (Servane) et Bal (Christine), Fonds Gatteaux (1762-1881), inventaire, 27 pages.
    Ce fonds de petite taille (quatre articles uniquement plus les portefeuilles) contient quelques photographies d'œuvre d'art comme celle d'un tableau d'Hippolyte Flandrin, des dessins et des aquarelles sur Neauphle-le-Vieux (Yvelines) et de sculptures (têtes antiques et statue de Napoléon en costume de sacre) mais aussi sur le travail de gravure effectué par le père et le fils Gatteaux (médailles). A noter des clichés de voyages réalisés sans doute par Jacques Édouard Gatteaux en Italie. Trois photographies de portraits de profil représenteraient Nicolas Marie et Jacques Édouard Gatteaux.
    Italie; Neauphle-le-Vieux (Yvelines); Flandrin, Hippolyte (1809 - 1864); Napoléon Ier (1769 - 1821; empereur des français); Marville, Charles; Vigé; Bisson Frères; Studio Scaioni; arts plastiques; portrait; site
  - Collection Haynon: cirques et établissements de spectacle, Fin XIXe siècle - 1960; D28Z 7-11; D28Z 21; Haynon, Paul; Tirage papier ancien et moderne; Noir et blanc; Carte postale moderne
    Classement alphabétique des noms des établissements
    Don, 1932 - 1933
    Paul Haynon, peintre né à Paris, présidait l'association " Les Amis du cirque " qui s'était donné pour but la création d'un musée du cirque à Paris.
    Collection Haynon: Cirques et établissements de spectacle (1805-1960), répertoire numérique, 10 pages.
    Collection Rondel à la Bibliothèque de l'Arsenal
    Dossiers factices d'établissements (music-hall, théâtres, cirques, etc.), contenant des notes manuscrites et des documents dont des photographies.
    Paris (France); Endrey; cirque; salle de spectacle
  - Collection Legrand: expositions universelles à Paris, 1827 - 1900; D29Z 1-165; Legrand; Tirage papier ancien; Noir et blanc; Héliogravure (Album)
    Répertoire numérique dactylographié.
    Cette collection concerne les Expositions universelles à Paris à la fin du XIXe siècle. On remarque quelques clichés pour les expositions de 1889 (D.29Z 35-36) et de 1900 (D.29Z 56 et156).
    Paris (France); manifestation culturelle; étranger
  - Association des Amis de l'Orgue, Non précisées; D96Z 5; D96Z 18; Association des amis de l'orgue (Paris); Tirage papier moderne; Noir et blanc, couleur; Carte postale moderne; Noir et blanc; Polaroïd; Couleur (2 albums)
    Don, 1998
    Délai de communicabilité de 30 ans
    Gérard (Bernadette), Fonds de l'Association des Amis de l'Orgue. Archives du secrétariat (1923-1993), répertoire numérique, 4 pages.
    Albums de photographies des événements organisés par l'association des Amis de l'Orgue (réception, concert).
    Paris (France); musique; réunion publique; fête
  - Activités du service municipal des pompes funèbres, 1910 - 1980; 2484 W 576; 2484 W 598-599; 2484 W 601; Paris. Service municipal des pompes funèbres; Film souple; 261; Noir et blanc, couleur; Tirage papier ancien; Noir et blanc; Tirage papier moderne; Couleur; Carte postale moderne; 1; Diapositive de type ektachrome (Classeur)
    Versement, 2007
    Monpas (Gérald), Service municipal des pompes funèbres (1839-1898), répertoire méthodique, 2008, 51 pages
    Ces documents photographiques montrent des cortèges funéraires (hippomobiles comme automobiles) ainsi que des cercueils et des urnes funéraires destinées aux adultes et des enfants. Quelques clichés illustrent les costumes que portaient les croque-morts au début du XXe siècle.
    Paris (France); Durst; cimetière; concession funéraire; décès; religion; voie communale; funérailles
  - L'inondation de 1910 à Paris, 8 Fi 15; Carte postale ancienne; 408; Noir et blanc; Photocopie (Album)
    Des photocopies sont en libre accès en salle de lecture.
    Achat, 1988
    Accès libre aux reproductions et accès soumis à autorisation aux originaux
    Gaillard (Marc), L'eau de Paris, photographies de Claude Abron, Amiens, 1995, 224 pages. (cote bibliothèque aux Archives de Paris: Jh23)
    Documentation précieuse sur l'aspect et la vie de quartiers entiers durant l'inondation de Paris en 1910 avec des vues de maisons basses, d'immeubles, de baraquements, d'enseignes peintes sur les murs ainsi que des groupes de personnes posant pour le photographe.
    Paris (France); inondation; commerce; ouvrage d'art; sapeur pompier; voie communale; vie quotidienne
  - Dossiers de commandes d'œuvres d'art, aides aux artistes, Fin XIXe siècle - 1965; Pérotin/10624/72/1 1-37; Préfecture de la Seine. Direction chargée des affaires culturelles et de l'architecture; Tirage papier moderne; Noir et blanc (Album)
    Classement alphabétique des noms des artistes
    Versement, 1972
    Dossiers de commande d'œuvres d'art, aides aux artistes (Fin XIXe siècle-1965), répertoire numérique détaillé dactylographié, sous la direction de Louis Faivre-d'Arcier, 2003, 143 pages.
    Ce versement est constitué de deux parties. Les 37 premiers articles rassemblent des "dossiers d'artistes", en pratique des dossiers de commandes d'œuvres d'art dont la richesse est très inégale: certains dossiers sont vides, des informations sur l'artiste apparaissent sur la couverture, d'autres contiennent de la correspondance, des croquis et des photographies.
    Paris (France); artiste; arts plastiques; objet d'art; subvention
  - Dossiers de préparation des expositions présentées par le Pavillon des arts, 1983 - 2006; 2418 W; Pavillon des Arts (Paris); Film souple; 51; Noir et blanc; 147; Couleur; Tirage papier moderne; 1 621; 365; Carte postale moderne; 20; Planche-contact; 11; Diapositive; 21; 826; Diapositive de type Ektachrome; 234; 187; Internégatif; 1; 60 x 60 (Album; quelques diapositives sont collées sur du carton)
    Accès libre; communicabilité à 60 ans pour les dossiers d'exposition
    Muth (Olivier), Tuchais (Vincent), Vaillant (Lydie) et Cosino (Coralie), Pavillons des Arts. Dossiers de fonctionnement et dossiers d’expositions (1983-2006), répertoire numérique, 2007, 14 pages.; Inventaire des photographies présentes dans le fonds, 2007, 12 pages.
    Les archives du Pavillon des Arts témoignent de l’organisation et du fonctionnement de cet organisme, situé en plein coeur des Halles rénovées, de 1983 à 2006. On trouve de la correspondance chrono départ et arrivée (articles 1-25), des dossiers relatifs à la comptabilité et à la gestion du bâtiment (articles 26-30), et pour les expositions, des projets non réalisés (articles 31-41) et des dossiers (articles 44-145), des bilans (articles 42-43), des livres d’or des expositions (articles 146-148), et coupures de presse des expositions et documents de communication (articles 149-166), des cassettes vidéo (articles 167-168), des CD et DVD (article 169) et des affiches de grand format (articles 170-196). Les photographies, les diapositives et les ektas se trouvent dans les dossiers d’exposition concernés.
    Paris (France); manifestation culturelle; artiste; arts plastiques
  - Dossiers de préparation d'expositions de l'Action artistique de la Ville de Paris, 1978 - 1984; 1151 W 1- 9; Action artistique de la Ville de Paris; Tirage papier moderne, aristotype (Album)
    Classement par exposition
    Versement, 1984
    Communicabilité à 60 ans pour les dossiers d'exposition
    Répertoire numérique dactylographié, 2005, 13 pages.
    Ce versement effectué par l'Action artistique de la ville de Paris est composé de dossiers d'expositions dans lesquels, parfois, sont incluses des photographies. On peut citer avec certitude les dossiers concernant L'enfant dans les collections de la Ville de Paris (1151W 2), Automates et musique mécanique (1151W 3), Deux siècles d'architecture sportive à Paris (1151W 8) et Art culinaire au XIXe siècle (1151W 9). On note également des clichés de l'église Saint-Julien de Caen (1151W 6).
    Paris (France); manifestation culturelle; musique; édifice cultuel; architecture; jeune
  - Exposition universelle de 1900 à Paris, 12 AZ 7 (dossier 230); Héliogravure; Noir et blanc (2 albums)
    Don, 1995
    Albums photographiques concernant l'Exposition universelle de 1900 à Paris.
  - Le Grand Hôtel, XXe siècle; V12 S; Grand Hôtel (Paris); Film souple; Noir et blanc; 24 x 36; Héliogravure; Tirage papier moderne; Couleur; Carte postale ancienne; Carte postale moderne; Carte de vœux; Hologramme; Diapositive; Diapositive de type ektachrome; 60 x 60; Reproduction numérique sous format TIFF et JPEG; Noir et blanc, couleur
    Fonds en cours de classement
    Dépôt, 2006
    Machado (Alexandra), répertoire numérique, 2008.
    Du palais au palace: des grands hôtels de voyageurs à Paris au XIXe siècle, catalogue d'exposition, Musée Carnavalet, 21 octobre 1998-24 janvier 1999, Paris, 1998, 231 pages.
    Le Grand hôtel a déposé en 2006 ses archives ainsi que celles du Café de la Paix. Ce dépôt se composait en partie d'une importante photothèque abordant différents thèmes. On peut voir l'intérieur et l'extérieur du Grand Hôtel à travers toutes ses rénovations, dès la fin du XIXe siècle et à travers tout le XXe siècle, grâce à des photographies, mais aussi des reproductions de cartes postales. Le reste des photographies montre les manifestations qui se sont déroulées au sein de l'établissement comme des concours, des expositions, des cérémonies ou des réceptions. On note également des clichés où figure le personnel de l'hôtel.
    Paris (France); Café de la Paix (Paris);; Chevojon, A.; Marville, Ch.; hôtel de tourisme; chantier; construction; restaurant de tourisme; fête; débit de boisson; mariage; manifestation culturelle; art; arts plastiques; réunion scientifique
  - Archives du bureau des bibliothèques de la Ville de Paris, 1978; 1643 W 20-22; Paris. Bureau des bibliothèques; Film souple; Noir et blanc; 24 x 36, 60 x 60; Tirage papier moderne; Planche-contact; Noir et blanc, couleur; Diapositive de type ektachrome; Couleur; 24 x 36
    Versement, 1994
    Vézinet (Véronique), sous la direction de Nagy (Frédérique), Bureau des Bibliothèques, répertoire numérique détaillé, 1995, 17 pages.
    Photographies des bibliothèques municipales de Paris montrant les salles de lecture, les ouvrages et les manifestations organisées par les bibliothèques.
    Paris (France); AGRACI; Photo Samand; Guibert, Samie; Pons, Philippe; Jacotet, Jacques; bibliothèque; construction; manifestation culturelle
  - Aménagement de parcs et jardins à Paris, 1870 - 1970; 1304 W; Paris. Direction des parcs, jardins et espaces verts; 3 209; Tirage papier ancien; Noir et blanc; Tirage papier moderne; Noir et blanc, couleur; Tirage papier albuminé
    Fonds en partie classé
    Fichier de dépouillement provisoire, 104 pages.
    Dossiers généraux sur les parcs et jardins de la Ville de Paris concernant: l'organisation du service des parcs et jardins, l'horticulture et la sylviculture, la création et l'aménagement d'espaces verts, la construction d'édifices dans les espaces verts, les concessions passées avec la ville de Paris, le fonctionnement et l'animation dans les espaces verts, la participation du service aux expositions internationales, les guerres mondiales et les catastrophes naturelles. Les photographies sont disséminées dans tout le fonds.
    Paris (France); La Celle-Saint-Cloud (Yvelines); Bonneuil-sur-Marne (Val-de-Marne); Haÿ-les-Roses, L' (Val-de-Marne); Sceaux (Seine-Saint-Denis); Pantin (Seine-Saint-Denis); Villetaneuse (Seine-Saint-Denis); Châtenay-Malabry (Hauts-de-Seine); Nanterre (Hauts-de-Seine); Suresnes (Hauts-de-Seine); espace vert; manifestation culturelle; mobilier urbain; aménagement du territoire; aménagement forestier; bois; arts plastiques; cimetière; installation sportive; construction
  - Projet d'aéroport "relais" sur la Seine à Paris, 1936; 13 W 24; Lurçat, André (1894-1970, architecte); Tirage papier moderne; 10; Noir et blanc (Tirages papier collés sur carton de 326 mm x 251 mm)
    M. André Lurçat, architecte a conçu un projet d'aéroport "relai" sur la Seine à Paris dit "Aéroparis". Ce projet a été présenté devant le Conseil municipal (séance du 11 juillet 1932). Le dossier constitué, s'accompagne de 10 photographies numérotées de 1 à 10, qui illustrent son propos. Il s'agit:
    1. Vue d'avion indiquant l'emplacement et la dimension de l'aéroport
    2. Carte de la région parisienne avec les emplacement des aéroports
    3. L'aéroport conçu vu la nuit avec une vision des deux modes d'éclairage
    4. Plan de la plate-forme supérieure rapporté sur le plan cadastral
    5. Plan de la plateforme intermédiaire -Garages d'avions de tourisme
    6. Plan de la plateforme inférieure - Hall des voyageurs au niveau du pont de Pany
    7. Détail de la partie centrale -Aire supérieure
    8. Détail de la partie inférieure -Garage des avions
    9. Plateforme inférieure au pont de Pany -Accès des voyageurs
    10. Plateforme intermédiaire au pont de Pany -Hall des voyageurs.
    Les photographies 4 à 10 sont des dessins techniques.
    Paris (France); aérodrome; aménagement; conseil municipal
  - Administration générale de la direction des Beaux-Arts, décoration et aménagement de bâtiments publics, monuments historiques, œuvres commémoratives, aide aux artistes, Fin XIXe siècle - 1962; VR 500-598; Paris. Direction des Beaux-Arts; Tirage papier ancien et moderne (Tirages collés sur carton)
    Versement, 2000
    Répertoire numérique détaillé établi par A. Malard sous la direction de Jean-Philippe Dumas, 2006, 17 pages.
    Cet ensemble documentaire concerne principalement les travaux d’architecture effectués sur des édifices appartenant à la Ville de Paris durant la deuxième moitié du XIXe siècle et la première moitié du XXe siècle, pour lesquels le service chargé des Beaux-Arts était compétent:
    travaux d’embellissement et de décoration,
    protection des monuments historiques,
    construction de monuments commémoratifs, à la suite principalement des deux guerres mondiales,
    aide aux artistes.
    On trouve des documents photographiques dans l'ensemble du fonds. Par exemple, le carton 567 contient 4 tirages portant sur un projet de décoration de la salle des fêtes de la mairie des Lilas. Le carton 579 quant à lui contient 11 tirages illustrant les projets des candidats au concours pour la réalisation d'un monument dédié au Poilu de la Première guerre mondiale. Enfin, dans le carton 586, on remarque une photographie sur un projet de gisant dans le cimetière du Père Lachaise.
    Paris (France); Cimetière du Père Lachaise (Paris); Les Lilas (Seine-Saint-Denis); Ambrosio, Louis d' (sculpteur); Roseman, J.; arts plastiques; cimetière; artiste; manifestation culturelle; commémoration; construction; guerre mondiale (1914 - 1918); hôtel de ville; ancien combattant
  - Fonds photographiques complémentaires conservés dans d’autres institutions patrimoniales parisiennes (bibliothèques, musées)
    - La Parisienne de photographie
      La Parisienne de photographie a été créée en juillet 1995. Elle a pour objet la gestion et l’exploitation des fonds photographiques et iconographiques patrimoniaux de la Ville de Paris. De nombreuses images en ligne permettent d’avoir une idée de la diversité des collections photographiques conservées par les différentes institutions à Paris.
    - Agence Roger-Viollet
      La Ville de Paris a hérité, à la mort de Hélène Roger-Viollet et Jean Fischer en 1985, de la collection de l’ Agence Roger-Viollet. Cette Agence devient en 2005, une filiale de la Parisienne de Photographie. Elle regroupe environ 5 000 000 négatifs sur plaque de verre ou film souple et 2 000 000 positifs sur papier ou plaque de verre. Les thèmes sont assez variés: les portraits de personnalités, les actualités, le monde du spectacle ou les sciences. Elle est constituée d’œuvres de photographes amateurs comme Henri et Roger Viollet, de photographes professionnels comme Henri Martinie, Maurice-Louis et Albert Harlingue, Lapi mais aussi de studios photographiques comme le Studio Lipnitski ou Neurdein Frères. Une importance banque d’images est disponible sur le site internet avec la possibilité de faire des interrogations grâce à un moteur de recherche.
    - Bibliothèque historique de la Ville de Paris (BHVP)